【裁判字號】    92,簡上,82
【裁判日期】    950118
【裁判案由】    確認經營關係
【裁判全文】
臺灣嘉義地方法院民事判決              92年度簡上字第82號
上  訴  人  甲○○
訴訟代理人  張雯峰律師
上 列一 人
複 代理 人  張蓁騏律師
訴訟代理人  奚淑芳律師
被 上訴 人  乙○○    住嘉義市○○○街5號
            丙○○    住嘉義縣民雄鄉山中村牛斗山25號
                      住嘉義市○○○街21號
上列二人共同
訴訟代理人  楊瓊雅律師
上列當事人間請求確認經營關係事件，上訴人對於民國九十二年
八月十四日本院嘉義簡易庭九十二年度嘉簡字第一三八號第一審
判決提起上訴，本院於九十五年一月四日言詞辯論終結，判決如
下：
    主  文
上訴駁回。
第二審訴訟費用由上訴人負擔。
    事實及理由
一、被上訴人吳南山於民國九十三年八月十一日訴訟繫屬中死亡
    ，由丙○○繼承，並於九十四年十月二十六日向本院聲明承
    受訴訟，有戶籍謄本、本院雲民勤九十三繼字第七一五號有
    關被上訴人其他繼承人拋棄繼承函文、拋棄繼承人明細表、
    財政部臺灣省南區國稅局遺產稅免稅證明書、繼承系統表等
    均為影本各一份附卷可稽，經核無不合，應予准許。
二、按訴之變更或追加，非經他造同意，不得為之。但第二百五
    十五條第一項第二款至第六款之情形不在此限。又訴狀送達
    後，原告不得將原訴變更或追加他訴，但有請求之基礎事實
    同一、擴張或減縮應受判決事項之聲明等情形者，不在此限
    ，此於簡易程序之上訴程序準用之，民事訴訟法第二百五十
    五條第一項但書第二款、第三款，同法第四百四十六條第一
    項、第四百三十六條之一第三項分別定有明文。本件上訴人
    第二項原聲明「確認嘉友煤氣行，營利事業統一編號000
    00000，組織合夥，被上訴人吳南山之合夥關係不存在
    ，其生財設備及債權、債務為被上訴人乙○○單獨所有」，
    嗣於九十三年四月十四日具狀縮減聲明為「確認嘉友煤氣行
    ，營利事業統一編號00000000，組織合夥，被上訴
    人吳南山之合夥關係不存在」；又因被上訴人吳南山死亡由
    丙○○承受訴訟，乃變更聲明為「確認嘉友煤氣行，營利事
    業統一編號00000000，組織合夥，被上訴人丙○○
    所繼承被繼承人吳南山之合夥關係不存在。」經核上訴人所
    為關於請求判決事項之聲明合於前揭法條之規定，亦應准許
    。
三、又訴之客觀預備合併，對於先位之訴敗訴之判決提起上訴，
    其效力應及於預備之訴，即預備之訴亦生移審之效力。本件
    原審判決認上訴人之先位聲明為無理由，予以駁回，並為其
    備位聲明勝訴之判決，上訴人對先位聲明敗訴部分，提起上
    訴，其上訴效力應及於備位聲明部分，該備位部分亦生移審
    之效力，故本院自得就先位、備位聲明一併審判，先予敘明
    。
四、上訴人主張：
  (一)起訴主張：上訴人以對被上訴人乙○○於九十年五月十七日
    簽發本票之債權，取得鈞院九十年度票字第二四八四號裁定
    准予強制執行，並經鈞院以九十一年度執字第二六五五號票
    款執行事件受理在案，就被上訴人乙○○於嘉友煤氣行之財
    產執行，經吳南山以嘉友煤氣行為其獨資經營為由聲明異議
    ，然嘉友煤氣行實為被上訴人乙○○向其前手購買煤氣牌及
    營業設備，由其獨資經營，縱非獨資經營，亦係嘉義市政府
    營利事業登記所示之合夥關係，吳南山之異議已損及上訴人
    權利，乃先位聲明：確認被上訴人吳南山就嘉友煤氣行之合
    夥關係不存在；備位聲明：確認被上訴人乙○○與吳南山對
    嘉友煤氣行之合夥關係存在。（原審為上訴人先位聲明「確
    認被告吳南山就嘉友煤氣行之合夥關係不存在」敗訴；備位
    聲明「確認被告二人對嘉友煤氣行之合夥關係存在」勝訴之
    判決。）
  (二)上訴主張：被上訴人乙○○以新臺幣（下同）二百萬元向訴
    外人何美玲接洽、簽約並買受煤氣牌及營業設備，開立個人
    支票支付；且吳南山生前與訴外人王淑瑛及李善子談話錄音
    帶中自承：因乙○○負債，作瓦斯不敢用自己名字等語；參
    以吳南山當時年近九十歲，不可能經營看店耗體力工作，而
    乙○○於鈞院九十年家護字第二六六號案中主張每月五萬元
    交王淑瑛等語，與吳南山於強制執行程序聲明異議表示被上
    訴人乙○○受僱、月薪三萬元之陳述不符，且就資金來源被
    上訴人乙○○與證人丁○○證述情節多所不符，可證嘉友煤
    氣行確為被上訴人乙○○獨資經營。而本件訴訟係因吳南山
    於強制執行程序聲明異議而起，影響該執行案件就嘉友煤氣
    行部分執行程序之進行。而吳南山抗辯為獨資，並否認與被
    上訴人乙○○對嘉友煤氣行有經營或合夥關係存在，則依最
    高法院三十二年上字第三一六五號、四十二年臺上字第一０
    三一號判例及四十五年臺上字第二八七號、四十年臺上字第
    一八二七號判決意旨，上訴人自得以吳南山是否有合夥關係
    存在提起確認之訴，以嘉義市營利事業登記證所示合夥人為
    吳南山及乙○○，如排除吳南山之合夥關係自得證明為乙○○獨資，本件先位聲明有確認利益。並上訴聲明：(一)原判決
    駁回上訴人先位聲明之部分廢棄。(二)廢棄部分確認嘉友煤氣
    行，營利事業統一編號00000000，組織合夥，被上
    訴人丙○○所繼承被繼承人吳南山之合夥關係不存在。
五、被上訴人則以：被上訴人丙○○之被繼承人吳南山以被上訴
    人乙○○對嘉友煤氣行僅有每月三萬元薪資債權為由，聲明
    異議，並不否認上訴人債權，亦非對扣押數額有爭議，上訴
    人之私法上地位並未受侵害，且上訴人對吳南山並無債權債
    務關係，縱上訴人先位聲明勝訴，判決效力不及於被上訴人
    乙○○，上訴人在法律上地位不安狀態，無法以確認判決除
    去，無提起確認之訴之必要。嘉友煤氣行之煤氣牌及營業設
    備均由吳南山出資委任被上訴人乙○○向前手接洽買受，登
    記合夥係因前手經營型態為合夥，受讓時延用所致，不能單
    以乙○○出面訂約付款之讓渡契約書、票據，及片段談話錄
    音內容證明為乙○○獨資。上訴人雖曾對嘉友煤氣行提起確
    認被上訴人乙○○合夥權利存在之訴，並經鈞院以九十一年
    度嘉簡字第八八三號審理，惟該案業經上訴人撤回，視同未
    起訴，本件訴訟係上訴人於九十二年二月二十五日另向原審
    所提，已逾強制執行法第一百二十條第二項規定之「十日內
    」期間，且未對執行事件第三人嘉友煤氣行提起訴訟，對該
    執行案件已無影響，上訴人無確認利益等語資為抗辯。並答
    辯聲明：上訴駁回。
六、上訴人主張其對被上訴人乙○○有六十萬元本票及其利息債
    權，經本院九十年度票字第二四八四號裁定，並向本院聲請
    以九十一年度執字第二六五五號執行事件，就被上訴人乙○○於嘉友煤氣行財產執行，而經登記合夥人即被上訴人丙○○之被繼承人吳南山，以嘉友煤氣行為吳南山獨資，被上訴
    人乙○○僅有每月三萬元薪資債權為由聲明異議等情，被上
    訴人不爭執，並經本院依職權調取上開執行案卷核閱屬實，
    堪予採信為真。
七、上訴人主張嘉友煤氣行為乙○○獨資，請求確認被上訴人丙○○所繼承被繼承人吳南山就嘉友煤氣行之合夥關係不存在
    ，有確認判決之法律上利益等情，為被上訴人否認，抗辯稱
    ：上訴人本件訴訟已逾強制執行法第一百二十條第二項規定
    之「十日內」期間，且未對執行事件第三人嘉友煤氣行提起
    訴訟，上訴人並無因法律關係存否不明確致在私法上地位受
    侵害，此項危險無法以本件確認判決除去，本件訴訟無確認
    利益，且嘉友煤氣行係丙○○之被繼承人吳南山獨資買受等
    語資為抗辯。是以就上訴人先位聲明部分之爭點為：上訴人
    請求確認丙○○所繼承被繼承人吳南山就嘉友煤氣行之合夥
    關係不存在是否有確認判決之法律上利益；就上訴人主張被
    上訴人乙○○參與經營，與被上訴人丙○○所繼承被繼承人
    吳南山間為合夥關係之備位聲明部分，爭點為嘉友煤氣行是
    否為被上訴人丙○○所繼承被繼承人吳南山獨資。經查：
  (一)按確認法律關係成立或不成立之訴，非原告有即受確認判決
    之法律上利益者，不得提起之，民事訴訟法第二百四十七條
    第一項前段定有明文。又所謂即受確認判決之法律上利益，
    係指法律關係之存否不明確，原告主觀上認其法律上地位有
    不安之狀態存在，且此種不安狀態，能以確認判決將之除去
    者而言，若縱經法院判決確認，亦不能除去其不安狀態者，
    即難認有受確認判決之法律上利益。最高法院五十二年臺上
    字第一二四０號判例意旨可資參照。
  (二)本件上訴人於原審先位聲明及本院上訴聲明第二項主張嘉友
    煤氣行係被上訴人乙○○獨資，聲明請求確認被上訴人丙○○所繼承被繼承人吳南山就嘉友煤氣行之合夥關係不存在，
    並以嘉友煤氣行營利事業登記為乙○○、吳南山合夥，故確
    認丙○○所繼承被繼承人吳南山就嘉友煤氣行合夥關係不存
    在，即可因此確認嘉友煤氣行為被上訴人乙○○獨資經營云
    云。惟合夥關係存否為私權事項，非合夥之人，並不因登記
    於營利事業登記證上，而當然取得合夥人之地位，縱令對被
    上訴人丙○○所繼承被繼承人吳南山對嘉友煤氣行之合夥關
    係不存在經法院判決確認，然上訴人主張嘉友煤氣行係被上
    訴人乙○○獨資之事實為被上訴人乙○○否認，而此項確認
    判決效力又不及於被上訴人乙○○，則上訴人無法以確認被
    上訴人丙○○所繼承被繼承人吳南山之合夥關係不存在，除
    去其所主張之法律地位上之不安狀態，則上訴人於原審先位
    聲明亦即上訴聲明第二項，即無受確認判決之法律上利益，
    上訴人此項聲明，應予駁回。
  (三)上訴人於原審之備位聲明部分，上訴人主張對被上訴人乙○○於嘉友煤氣行之財產求償，經被上訴人丙○○所繼承被繼
    承人吳南山提出異議並否認之，上訴人私法上之權益顯受影
    響，而上訴人請求確認被上訴人對嘉友煤氣行之合夥關係存
    在，如獲勝訴判決，即得除去此不安之狀態，自有即受確認
    判決之法律上利益。被上訴人雖抗辯上訴人提出確認經營關
    係之訴已逾強制執行法所定十日期限，且未對嘉友煤氣行起
    訴，無確認之利益云云，然上訴人確因吳南山於該執行程序
    聲明異議，影響其對被上訴人乙○○於嘉友煤氣行財產之求
    償地位，有上開執行案卷可參，而上訴人對被上訴人嘉友煤
    氣行之合夥關係提起訴訟，在上開執行程序未終結前，本件
    訴訟對其求償有法律上利益，即有受確認判決之法律上利益
    ，被上訴人上開抗辯，尚難採憑。
  (四)上訴人備位聲明主張被上訴人乙○○參與嘉友煤氣行經營，
    與丙○○所繼承被繼承人吳南山為合夥關係乙節，業據提出
    營利事業登記證、乙○○與訴外人簽立之讓渡契約書、開立
    之支票等均為影本各一份為證，並經被上訴人乙○○於原審
    言詞辯論時自承為合夥關係等語在卷可稽（見原審卷第一一
    四頁），被上訴人丙○○所繼承被繼承人吳南山既抗辯係其
    獨資，乙○○為受僱等情，自應就此有利於己之被上訴人丙○○所繼承被繼承人吳南山獨資之事實，負舉證之責。雖被
    上訴人提出存簿明細，並以吳南山之女、乙○○之姊丁○○
    證詞為據，然證人丁○○於原審證稱：八十九年吳南山拿一
    包報紙包的錢，在吃飯的地方交付乙○○；或證稱：吳南山
    要伊給乙○○一百萬元，分兩次領，在家裡交付；或證稱：
    是乙○○去學校，且由乙○○載同至銀行領錢等語，而被上
    訴人乙○○則陳稱：八十六年底借一百二十萬；或陳稱：分
    兩次由吳南山電聯丁○○，伊去學校找丁○○，兩人分騎車
    及開車至銀行領款等語。上開證人丁○○就乙○○何時向吳
    南山借錢、如何借款及交付方式證詞反覆不一，且與被上訴
    人乙○○所述互核多所不符，參以證人林宗利證述被上訴人
    乙○○與其洽談簽訂嘉友煤氣行讓渡契約書事宜，由被上訴
    人乙○○名義訂約等情以觀，被上訴人乙○○顯已參與嘉友
    煤氣行經營，而非僅係受僱關係，自難僅以證人丁○○有瑕
    疵之證言及吳南山、其妻廖瑞茹存簿明細等，推斷嘉友煤氣
    行確由吳南山獨資，被上訴人抗辯為吳南山獨資云云，顯難
    採信。被上訴人乙○○與被上訴人丙○○所繼承被繼承人吳
    南山間，就嘉友煤氣行之合夥關係，應堪認定。從而，上訴
    人備位聲明請求確認被上訴人之合夥關係存在，為有理由，
    應予准許。
八、綜上，上訴人先位聲明因上訴人主張之法律上地位無法以對
    被上訴人丙○○所繼承被繼承人吳南山之確認判決除去，無
    確認之利益，應予駁回。又被上訴人乙○○與被上訴人丙○○所繼承被繼承人吳南山就嘉友煤氣行為合夥關係，上訴人
    備位聲明為有理由，應予准許，原審為上訴人先位聲明敗訴
    、備位聲明勝訴之判決，並無不合。上訴意旨指摘原判決不
    當，求予廢棄改判，為無理由，應予駁回。
九、本件事證已臻明確，兩造其餘主張及攻擊防禦方法與證據，
    經本院斟酌後，與本件判決結果已不生影響，爰不一一論列
    ，附此敘明。
十、據上論結，本件上訴為無理由，依民事訴訟法第四百三十六
    條之一第三項、第四百四十九條第一項、第七十八條，判決
    如主文。
中    華    民    國    95    年    1     月    18    日
                  民事第一庭    審判長法  官  曾文欣
                                      法  官  劉瓊雯
                                      法  官  陳端宜
以上正本證明與原本無異。
本判決不得上訴。
中    華    民    國    95    年    1     月    18    日
                                      書記官  洪麗惠


司法院資訊處製作；財團法人民間司法改革基金會備份。
